臺灣臺北地方法院民事判決　　　　　　 100年度訴字第4056號
原　　　告　黃建穎
訴訟代理人　黃勝文律師
　　　　　　吳佩諭律師
被　　　告　林秀玲
上列當事人間請求給付違約金事件，本院於民國100年11月30日
言詞辯論終結，判決如下：
    主  文
被告應給付原告新臺幣壹拾伍萬元。
原告其餘之訴駁回。
訴訟費用由被告負擔十分之一，餘由原告負擔。
本判決第一項得假執行，但被告以新臺幣壹拾伍萬元為原告預供
擔保後，得免為假執行。
原告其餘假執行之聲請駁回。
    事實及理由
壹、程序事項
    按訴狀送達後，原告不得將原訴變更或追加他訴，但有下列
    各款情形之一者，不在此限：二、請求之基礎事實同一者，
    民事訴訟法第255 條第1 項第2 款有明文規定。復按所謂請
    求之基礎事實同一，係指變更或追加之訴與原訴之主要爭點
    有其共同性，各請求利益之主張在社會生活上可認為同一或
    關連，而就原請求之訴訟及證據資料，於審理繼續進行在相
    當程度範圍內具有同一性或一體性，得期待於後請求之審理
    予以利用，俾先後兩請求在同一程序得加以解決，避免重複
    審理，進而為統一解決紛爭者，即屬之，最高法院90年度台
    抗字第2 號裁判要旨規定甚詳。查：本件原告起訴被告於民
    國100 年1 月間委託原告為被告所有坐落新北市○○區○○
    路2 段553 號4 樓之房屋（下稱系爭房屋）為設計及裝潢工
    程，雙方並於100 年1 月14日簽訂工程設計合約書（系爭系
    爭合約書），原告爰依系爭合約書第5 條約定請求被告給付
    新臺幣（下同）1,000,000 元及自起訴狀繕本送達翌日起至
    清償日止，按週年利率5%計算之利息。嗣於100 年11月16日
    言詞辯論期日時，原告追加系爭合約書第11條約定，請求被
    告給付50,000元，及自起訴狀繕本送達翌日起至清償日止，
    按週年利率5%計算之利息，觀諸原告追加部分，與原訴之事
    實，兩者之訴訟證據及資料具有同一性，可於本院審理程序
    中加以利用，揆諸前開說明，應予准許，合先敘明。
貳、實體事項
一、原告起訴主張：
  (一)被告於100 年1 月間委託原告為被告所有系爭房屋為設計及
    裝潢工程，雙方並於100 年1 月14日簽訂系爭合約書。原告
    依約定為被告進行設計圖繪製工作，並於100 年1 月20 日
    將繪製完成之設計圖及該設計圖之立體動畫檔案交付予被告
    及其未婚夫審閱，原告並向被告報價含設計、裝潢、施工費
    用共約2,000,000 元。但被告於100 年1 月至100 年3 月間
    多次反覆要求修改其規劃，例如套房數量由原先8 間減少為
    6 間、變更套房坪數、變更浴室等，原告亦一再依被告之指
    示修改設計圖，並讓被告確認，被告最後於100 年3 月29日
    審閱原告所提供之設計圖後，確認將以該版本設計圖作為日
    後施工之依據。詎被告於100 年5 月9 日來電通知終止履行
    合約，原告表示尊重被告之意。
  (二)本件系爭房屋之裝潢工程確實是因被告之要求始停止設計，
    且依系爭合約書第1 條約定，兩造不得將系爭合約書內容透
    露給參與報價之裝潢業者，而被告既將合約內容透露予其他
    裝潢業者知悉，被告之行為顯有違約，爰依系爭合約書第5
    條及第11條約定，請求被告給付1,050,000 元及法定利息。
  (三)被告雖指稱原告有違反建築物室內設計裝修管理辦法云云，
    惟依該辦法第2 條及第4 條之規定內容，可知並非所有建築
    物之室內裝修均有該辦法之適用，且原告為被告所為僅是室
    內設計繪圖，至於裝修施工部分，原告本即是委由長期配合
    施工之廠商進行施工，原告為被告進行室內設計繪圖並無違
    法之虞。
  (四)聲明：
  (1)請求被告給付1,050,000 元及自起訴狀繕本送達被告翌日起
    至清償日止，按週年利率5%計算之利息。
  (2)願供擔保，請准宣告假執行。
二、被告則以：
  (一)被告於100 年1 月10日委託原告至被告所有系爭房屋進行丈
    量時，與原告進行初步洽談，當時僅填寫原告所出示之「客
    戶資料諮詢表」中「姓名」欄位，並無任何委任原告代為設
    計裝潢系爭房屋之意思表示。嗣後原告為爭取系爭房屋之裝
    潢工程，兩造乃於100 年1 月14日訂立系爭合約書，約定由
    原告免費繪製提供系爭房屋設計圖予被告參考。
  (二)嗣後原告陸續提出3 次系爭房屋設之計草圖予被告參考，關
    於原告第1 、2 次提供之系爭房屋設計草圖，被告皆有依系
    爭合約書第12條規定蓋用印章收受，惟對於原告第3 次即10
    0 年3 月22日所提供系爭房屋設計草圖，因被告認為有修改
    之必要，故僅捺指印，被告並無以該房屋設計草圖作為系爭
    房屋施工設計之意思，亦無同意原告依該房屋設計草圖為系
    爭房屋作裝潢工程施工，且於原告繪製系爭房屋設計草圖期
    間，經被告多次催促，始提供系爭房屋設計材質與報價單供
    被告參考，嗣後經被告諮詢原告其他同業後，認原告關於系
    爭房屋之相關工程報價顯然過高，故於100 年5 月9 日委由
    訴外人王仁杰通知原告將不發包系爭房屋之相關裝潢工程予
    原告施作。
  (三)兩造僅有原告免費繪製系爭房屋設計圖予被告之合意，被告
    並無將系爭房屋之裝潢工程交予原告施作之意思，且原告於
    簽訂系爭合約書前，被告亦未給予合理期間供被告充分審核
    系爭合約書全部條款內容，顯已違反消費者保護法第11條之
    1 規定，況兩造於系爭合約書中就系爭房屋相關裝潢工程部
    分亦無就報酬、工程範圍及施作項目予以約定，系爭合約書
    違反民法第153 條而無效。
  (四)縱認系爭合約有效成立，被告亦無違反系爭合約書第11條之
    約定，原告亦無取得系爭合約書第5 條之請求權，原告自無
    爰依系爭合約第5 條、第11條規定提起本訴等語。如鈞院認
    被告應給付原告費用，被告爰依民法第252 條規定請求鈞院
    就原告所主張之違約金請求權裁量酌減至零。
  (五)另依照我國建築法相關規定，建築物室內裝修應經由內政部
    登記許可之室內裝修從業者使得合法從事之，且室內設計師
    需具備建築物室內設計乙級技術士證照，裝修需具備建築師
    執照。本件原告為被告規劃系爭房屋已屬室內設計及裝修範
    圍，惟原告並無取得相關執照，而以被告之教育程度、職業
    、智識程度及被告首次購屋、裝修前提下，當應尋求專業裝
    修人員設計、裝修系爭房屋，絕不可能與原告簽訂系爭合約
    書之理。原告欠缺上開專業資格，對於被告委託原告規劃設
    計系爭房屋自屬重要之事項，被告自得依民法第88條第2 項
    規定，撤銷委託原告設計規劃系爭房屋之意思表示。
  (五)聲明為：原告之訴駁回。如受不利之判決，願供擔保宣告免
    予假執行。
三、法院之判斷
  (一)原告主張兩造於100 年1 月14日簽訂系爭合約書，且系爭契
    約書第1 條約定：甲方（即被告）將本裝潢工程委託交由乙
    方（即原告）規劃設計，乙方依下述約定同意免費為甲方繪
    圖規劃設計，雙方不可直接或間接透露本合約內容給參與報
    價的裝潢業者知道，並以本合約第12條定義之印鑑或指印為
    雙方確認設計案及報價之印鑑；第5 條約定：甲乙雙方非因
    不可抗拒因素，若一方違反本合約所約定條款及相關誠信，
    違反之一方願依照雙方約定無條件賠償對方新臺幣壹佰萬元
    整賠償金；第11條約定：若甲方要求停止進行設計或半年內
    本工程因甲方之故而無法施工時，甲方應以書面或當面口頭
    告知乙方，並以新臺幣伍萬元補償乙方，甲方應遵守著作權
    法規，且不得對本設計案主張任何權利等情，此為被告所不
    認（見本院院第98頁背面），並有卷附系爭合約書影本1 份
    在卷可稽（見本院卷第12頁至第13頁），是此部分事實，應
    堪信為真實。
  (二)又原告主張依系爭合約書內容，應由原告為被告所有系爭房
    屋進行設計、裝潢施工，惟被告既已通知終止系爭合約書，
    且因被告將系爭合約書內容透露給其他裝潢界者知悉，而有
    違約情形，原告自得依系爭合約書第5 條及第11規定請求被
    告給付賠償金及補償金等情，則為被告所否認，並以前揭情
    詞置辯。經查：
  (1)系爭合約並無違反民法第153條規定而不成立：
    被告雖抗辯稱：兩造僅有原告免費繪製系爭房屋設計圖予被
    告之合意，被告並無將系爭房屋之相關裝潢工程交予原告施
    作之意思，且兩造並無就報酬、工程範圍及施作項目予以約
    定，系爭合約書應不成立乙節。查：按當事人互相表示意思
    一致者，無論其為明示或默示，契約即為成立；當事人對於
    必要之點意思一致，而對於非必要之點未經表示意思者，推
    定其契約為成立，關於該非必要之點，當事人意思不一致時
    ，法院應依其事件之性質定之，民法第153 條定有明文；又
    解釋契約，應探求當事人之真意，而於文義上及論理上詳為
    推求當事人之真意時，應斟酌訂立契約當時及過去之事實、
    其經濟目的及交易上之習慣，本於經驗法則，基於誠實信用
    原則而為判斷。而觀諸系爭合約書內容（見本院卷第12頁）
    ，可知原告接受被告委託為系爭房屋作室內設計及進行裝潢
    施工工程，且相關工程及報酬費用是以原告所提供報價明細
    單，及被告提出之其他兩家業者報價單，相互比價後決定，
    是系爭合約書之相關工程費用及報酬費用均可透過報價單內
    容計算後，可得確定之事項，準此，堪認雙方已就原告提供
    勞務範圍事項及給付報酬之契約要點達成合意，系爭合約書
    應已成立，是被告此部分抗辯，已不可採信。
  (2)系爭合約並無違反消費者保護法第11條之1規定而無效：
    被告雖抗辯其簽立系爭合約書時，原告並未給予合理審閱期
    間，是依消費者保護法第11條之1 規定系爭合約書為無效云
    云，惟按所謂消費者，係指以消費為目的而為交易、使用商
    品或接受服務者（消保法第2 條第1 款規定參照），而本件
    系爭合約書係約定由原告替被告所有系爭房屋為室內設計後
    ，進行裝潢工程，並完成一定之工作等情，此該觀諸系爭合
    約書內容即屬明確（見本院卷第12頁），故被告依系爭合約
    書顯非以消費為目的而為交易、使用商品或接受服務者，即
    與消保法第2 條第1 款規定之消費者定義不符，自無消保法
    規定之適用，是被告辯稱系爭合約書違反消費者保護法規定
    ，即屬無據。
  (3)被告不得以原告無室內設計師執照為由撤銷系爭合約之意思
    表示：
  1.被告雖再依建築物室內裝修管理辦法第5 條規定內容，抗辯
    原告並無取得相關資格，而不能替系爭房屋進行相關室內設
    計及裝潢工程云云，惟查，同辦法第2 條規定「供公眾使用
    建築省及經內政部認定有必要之非供公眾使用建築物，其室
    內裝修應依本辦法之規定辦理」，依該條文之規定可知，倘
    非供公眾或非內政部認定有必要之非供公眾使用之建築物，
    欲進行裝修時，即無須依上開辦法而限於室內裝修業者方得
    予以承作。而被告迄言詞辯論終結時止，既未舉證證明其所
    有系爭房屋業經內政部依上述辦法指定為有必要之非公眾使
    用之建築物，是自無該辦法之適用，被告上項抗辯，即屬無
    據，而不可採。
  2.又按意思表示之內容有錯誤，或表意人若知其事情即不為意
    思表示者，表意人得將其意思表示撤銷之。但以其錯誤或不
    知事情，非由表意人自己之過失者為限。當事人之資格或物
    之性質，若交易上認為重要者，其錯誤，視為意思表示內容
    之錯誤，民法第88條定有明文。本件原告雖不爭執其未有室
    內設計師之執照，惟系爭房屋之相關裝潢工程既非上述辦法
    經內政部指定之非公眾建築，則系爭房屋相關裝潢之承攬人
    即無須受上述辦法之規範，亦即原告不以室內裝修業者為限
    ，原告亦不須以具有專業執照為必要，被告僅以原告未具備
    室內設計師執照，即抗辯其得撤銷系爭合約書之意思表示云
    云，已非有據。況且，為維護交易安全及法律安定性，倘表
    意人因動機錯誤而為之意思表示，原則上即不得加以撤銷，
    是本件被告若因誤信原告有室內設計師之執照方與原告簽約
    ，亦為被告在其意思形成之過程中，對於就其決定為某特定
    內容意思表示具有重要性之事實，認識不正確，屬意思表示
    緣由之動機錯誤，並非意思表示內容有錯誤，被告自不得以
    此為由撤銷其意思表示。
  (4)被告確實有違反系爭合約約定之情形：
    原告主張依系爭合約第1 條約定兩造不得將系爭合約內容透
    露予參與報價之裝潢業者，惟被告竟將合約內容透露予其他
    裝潢業者知悉等情，核與被告自承：被告找同業諮詢室內設
    計及裝修事宜時，相關同業也告知被告設計圖是免費的，況
    被告也告知同業有此系爭合約時，每個同業都不約而同說他
    們不想與被告合作，不想躺這混水，在被告央求下同業看一
    下原告的報價單，他們才大約審一下並告知被告這價格顯然
    有過高等語相符合（見本院卷第103 頁），是被告既已將系
    爭合約書內容透露予其他裝潢業者，並讓其他裝潢業者知悉
    原告所提出之報價單內容，顯已違反系爭合約第1 條約定，
    堪予認定。至被告抗辯稱依兩造所簽訂之系爭合約書第2 條
    約定被告有比價權利乙節，然依系爭合約書第2 條約定內容
    ，被告固可就系爭房屋之相關裝潢工程向其他2 家裝潢業者
    詢價，並提出該2 家裝潢業者之報價內容予原告，惟此與被
    告應遵守系爭合約書第1 條約定禁止將系爭合約書內容透露
    予其他裝潢業者知悉約定，並不相衝突，本院實難依此而為
    被告有利之認定。
  (5)又被告自承已自行通知原告終止系爭合約內容，則本件系爭
    合約書既經被告任意終止，及被告亦確實有違反系爭合約第
    1 條約定之情形，如前所述，是原告依系爭合約書第5 條及
    第11條規定請求被告給付賠償金及補償金，即有依據。
  (三)再按違約金，除當事人另有訂定外，視為因不履行而生損害
    之賠償總額。又約定之違約金額過高者，法院得減至相當之
    數額民法第250 條第2 項前段、第252 條規定甚明。違約金
    是否相當，應依一般客觀事實、社會經濟狀況及當事人所受
    損害情形，以為衡量之標準，若所約定之額數，與實際損害
    顯相懸殊者，法院自得以實際上所受損害為標準，酌予核減
    ，最高法院72年度台上字第1868號、82年度台上字第2529號
    裁判見解亦同，可資參照。本件被告抗辯：原告請求違約金
    顯屬過高，應酌減至零等語。經查：
  1.原告依系爭合約書第5 條約定，請求被告給付1,000,000 元
    部分：依系爭合約書第5 條約定：「甲乙雙方非因不可抗拒
    因素，若一方違反本合約所約定條款及相關誠信，違反之一
    方願依照雙方約定無條件賠償對方新臺幣壹佰萬元整賠償金
    」等語，是該賠償1,000,000 元之約定，既無證據證明兩造
    當事人間約定屬懲罰性質之違約金，應認屬賠償性質之違約
    金約定。爰本院審酌被告雖恣意違反系爭合約書內容，然觀
    諸被告所透露予其他裝潢業者知悉者僅為本件系爭合約，甚
    或僅為報價單內容，應不至於造成原告經營上重大損失或難
    以再繼續經營業務之結果，是被告就此違反情節尚非重大，
    認原告請求被告給付1, 000,000元之違約金確屬過高，應酌
    減為100, 000元始為相當。
  2.原告依系合約書第11條約定，請求被告給付50,000元部分：
    依系爭合約書第11條約定：「若甲方要求停止進行設計或半
    年內本工程因甲方之故而無法施工時，甲方應以書面或當面
    口頭告之乙方，並以新臺幣伍萬元補償乙方，甲方應遵守著
    作權法規且不得對本設計案主張任何權利」等語，是該賠償
    50,000元之約定，亦應屬損害賠償性質之違約金約定。而本
    院審酌原告已替被告規劃系爭房之屋室內設計，且多次依被
    告之要求修改設計圖說及相關室內設計圖樣樣大致完成，有
    室內設計圖1 份在卷可佐（見本院卷第14頁至第32頁），足
    見原告已花費相關人力、物力及時間在系爭房屋室內設計圖
    說上等情，本院認原告此部分50,000元請求，應屬相當。
四、綜上所述，原告依系爭合約書第5 條約定，請求被告給付10
    0, 000元，暨依系爭合約書第11條約定，請求被告給付50,
    000 元，為有理由，應予准許。再者，違約金，有屬於懲罰
    之性質者，有屬於損害賠償約定之性質者，如為懲罰之性質
    者，於債務人履行遲延時，債權人除請求違約金外，尚得依
    民法第233 條規定，請求遲延利息及賠償其他之損害，如為
    損害賠償約定之性質，則應視為就因遲延所生之損害已依契
    約預定其賠償，不得更請求遲延利息及賠償其他之損害，此
    觀同法第250 條第2 項規定自明，最高法院62年台上字第13
    94號判例可資參照。是原告前開請求被告給付之賠償金及補
    償金既均屬損害賠償性質之違約金，自不得再請求遲延利息
    。綜上，原告請求被告給付150,000 元，為理由；逾此部分
    之請求，為無理由，不應准許，應予駁回。
五、本件事證已臻明確，兩造其餘之攻擊或防禦方法，經本院審
    酌後均認與本件之結論無涉，茲不再一一論列，併予敘明。
六、兩造分別陳明願供擔保請准宣告假執行及免為假執行，惟本
    判決所命給付之金額未逾500,000 元，依民事訴訟法第38 9
    條第1 項第5 款規定，應依職權宣告假執行，並依被告之聲
    請，准供擔保金額免為假執行。至原告敗訴部分，因該部分
    之訴業經駁回，其假執行之聲請亦失所附麗，應併予駁回。
七、據上論結，原告之訴為一部有理由，一部無理由，依民事訴
    訟法第79條、第389 條第1 項第5 款、第392 條第2 項，判
    決如主文。
中    華    民    國   100    年    12    月    14    日
                  民事第七庭    法  官  賴淑美
以上正本係照原本作成
如對本判決上訴，須於判決送達後20日內向本院提出上訴狀。如
委任律師提起上訴者，應一併繳納上訴審裁判費。
中    華    民    國   100    年    12    月    14    日
                                書記官  徐明鈺